【裁判字號】    99,消債聲,152
【裁判日期】    991118
【裁判案由】    聲請免責
【裁判全文】
臺灣高雄地方法院民事裁定           99年度消債聲字第152號
聲  請  人
即債 務 人  甲○○
上列當事人因消費者債務清理事件聲請免責，本院裁定如下：
    主  文
聲請人即債務人甲○○不予免責。
    理  由
一、聲請意旨略以：聲請人即債務人甲○○前向銀行分別辦理消
    費借款，連同向友人借貸之款項，於聲請清算時積欠無擔保
    債務合計新臺幣（下同）304 萬7,618 元。前於民國95年間
    依金融主管機關協調成立之中華民國銀行公會會員辦理消費
    金融案件無擔保債務協商機制，與債權人達成分期還款協議
    ，同意自95年8 月起，分120 期、利率3.88％之方式，按月
    償還2 萬0,984 元至全部清償為止。聲請人參與協商時收入
    有限，並無固定資產，因債權銀行一再軟硬兼施，乃勉力接
    受，經向親友周轉商借繳付5 期後，並於97年3 月間遭原僱
    主建暐科技股份有限公司（下稱建暐公司）資遣，即無力再
    行負擔。嗣經法院審酌聲請人收入及財產狀況，未償之債務
    應屬不能清償，准予清算，並依消費者債務清理條例（下稱
    消債條例）第132 條規定為終止清算程序之裁定後，則除別
    有規定外，應以裁定免除聲請人之債務。本件清算程序終結
    後，聲請人收入情形無改變，亦無消債條例第134 條所定不
    得免責之情事。為此，請予以審酌上情，妥適裁量，裁定准
    予聲請人免責等語。
二、按「債務人有下列各款情形之一者，法院應為不免責之裁定
    。但債務人證明經普通債權人全體同意者，不在此限：一、
    於七年內曾依破產法或本條例規定受免責。二、隱匿、毀損
    應屬清算財團之財產，或為其他不利於債權人之處分。三、
    捏造債務或承認不真實之債務。四、因浪費、賭博或其他投
    機行為，致財產顯然減少或負擔過重之債務，而生開始清算
    之原因。五、於清算聲請前一年內，已有清算之原因，而隱
    瞞其事實，使他人與之為交易致生損害。六、明知已有清算
    原因之事實，非基於本人之義務，而以特別利於債權人中之
    一人或數人為目的，提供擔保或消滅債務。七、隱匿、毀棄
    、偽造或變造帳簿或其他會計文件之全部或一部，致其財產
    之狀況不真確。八、故意於財產及收入狀況說明書為不實之
    記載，或有其他故意違反本條例所定義務之行為」、「債務
    人有前條各款事由，情節輕微，法院審酌普通債權人全體受
    償情形及其他一切情狀，認為適當者，得為免責之裁定。」
    消債條例第134、135條分別定有明文。
三、經查：
（一）聲請人於97年8 月4 日聲請准予清算，經本院審理後，於
      98年5 月27日以98年度消債清字第42號裁定開始清算程序
      。於清算程序中，聲請人雖具狀陳報表示有現金20萬5,80
      0 元，惟本院先後二次發文命聲請人將財產解繳到院，聲
      請人均逾期不為，嗣通知聲請人到院說明，經聲請人表示
      其現時並上開現金財產等語，則因聲請人無其他任何財產
      ，其清算財團不敷清償相關費用及債務，復經本院於99年
      8 月17日以98年度司執消債清字第70號裁定終止清算程序
      確定在案，有本院98年度消債清字第42號、98年度司執消
      債清字第70號案卷可稽，是在上揭清算程序中，聲請人之
      全體債權人均未獲得任何受償。
（二）聲請人名下無其他財產，於95年所得43萬2,849元，平均
      每月所得3萬0,606元，96年所得36萬7,269元，平均每月
      所得3萬6,070元，97年3月自建暐公司離職，並經勞工保
      險局核定失業給付補助案，有其勞工保險被保險人投保資
      料表、財政部臺灣省南區國稅局綜合所得稅各類所得資料
      清單、建暐公司非自願離職證明書、勞工保險局核定通知
      書附卷足據（見消債清卷第28-29 、31、33-34 頁）。至
      於聲請人必要支出部分，其於聲請清算時之財產狀況說明
      書陳報係仰賴親友接濟，且無應受扶養之人，則聲請人除
      個人日常生活費用外，尚無其他額外開銷之必要，可以認
      定。
（三）關於聲請人負債原因，依本院卷附各債權人所提出之現金
      卡、信用卡消費及借支情形所示，聲請人分別於94年向保
      證責任嘉義第三信用合作社申貸信用貸款80萬代償信用卡
      與現金卡債務，當時負債總額為72萬9,000 元，然95年總
      負債則為164 萬5,000 元，一年期間增加91萬6,000 元，
      多數均屬向各債權銀行預借現金所生之債務，此有保證責
      任嘉義第三信用合作社94、95年聯徵中心資料、國泰世華
      銀行歷史消費明細表、萬泰商業銀行客戶交易明細表、台
      北富邦商業銀行信用卡客戶滯納消費款明細資料、台新商
      業銀行現金卡消費明細、中國信託銀行客戶消費明細表、
      渣打銀行現金卡月結帳單在卷可憑（本院卷第21-23 、29
      、38-42 、46、48-49 、52-64 、67-79 頁）。
（四）觀之聲請人於95年申請協商前一年即94年之消費情形，其
      於94年分別向萬泰銀行預借現金共30萬6,400 元，向台新
      銀行共預借4 萬3,000 元，向中國信託銀行貸款10萬元，
      於渣打銀行共預借現金19萬3,000 元，其所預借現金與貸
      款之金額總共為64萬2,400 元【計算式：
      306400+43000 + 100000+193000=642400 】（見本院卷第
      29、36、47、56 、59-60、71-77 頁）。另依聲請人勞工
      保險被保險人投保資料，其自85年任職建暐公司，於94年
      10月調薪為3 萬1,800 元，94年10月前原薪資為2 萬
      0,100 元，則其94年所得應為27萬6,300 元【計算式：
      20100 ×9+31800 ×3= 276300 】，如加計年終獎金則為
      30萬8,100 元，則聲請人於94年預借現金與貸款數額相當
      於其94年薪資二倍，且依卷附聲請人消費明細資料，有於
      新光三月百貨股份有限公司、大閤屋開發股份有限公司、
      布塞車汽車百貨股份有限公司、名宿汽車旅館、太平洋崇
      光百貨公司、藍世界、遠傳電信、新加坡商麥迪實業（股
      ）公司、東森得易購等場所之消費紀錄，在聲請人須仰賴
      親友接濟、債臺高築之際，上開消費內容自非屬一般日常
      生活所須之必要支出，足認聲請人確有過度享受之情。聲
      請人未衡量其所預借現金及貸款金額逾越其所得二倍情事
      ，仍持續借貸，足徵聲請人係自陷於清償能力不足，且於
      知悉返還債務有所困難，收入已有不足清償債務之情形下
      ，猶未樽節開銷，據實控制支出，避免不必要之花費以降
      低負債，則其恣意花費任令債務增加至難以負擔而終致不
      能清償，自堪認係因奢侈、浪費之行為而導致負擔過重之
      債務。
四、綜上所述，相對人確因有浪費奢侈致負擔過重之債務，而生
    開始清算之原因，依消費者債務清理條例第134條第4款之規
    定，應為不免責之裁定，且聲請人所負債務高達300 餘萬元
    ，無財產可供全體債權人受償，債權人之利益未能適度兼顧
    ，復衡酌聲請人在收入逐漸減少，已難以平衡收支，須仰賴
    親友接濟之不利經濟狀態下，仍有經常性過度奢侈消費、擴
    張信用之負債原因，情節尚非輕微等一切情形，尚難認予以
    免責為適當，而無同條例第135 條規定裁量免責之適用。從
    而，本件聲請人依法不得予以免責，爰為裁定如主文。
中    華    民    國    99    年    11    月    18    日
                  民事第三庭  法  官  李嘉益
以上正本證明與原本無異。
如不服本裁定，應於送達後10日內向本院提出抗告狀（並按他造
當事人之人數附繕本），並繳納裁判費新台幣1,000 元。
中    華    民    國    99    年    11    月    18    日
                              書記官  陳瓊芳

司法院資訊處製作；財團法人民間司法改革基金會備份。
